【裁判字號】    98,交聲,32
【裁判日期】    980114
【裁判案由】    聲明異議
【裁判全文】
臺灣高雄地方法院交通事件裁定          98年度交聲字第32號
原處分機關  交通部公路總局高雄區監理所
異  議  人  甲○○
上列異議人因違反道路交通管理處罰條例案件，對於交通路公路
總局高雄區監理所於民國97年11月27日所為處分（原處分案號：
高監自裁字第裁80-N00000000號），聲明異議，本院裁定如下：
    主    文
原處分關於罰鍰逾新台幣壹萬伍仟元，併吊扣普通小型車駕駛執
照拾貳個月部分，均撤銷。
上開撤銷部分，甲○○不罰。
其他異議駁回。
    理    由
一、異議人即受處分人甲○○（下稱異議人）異議意旨略以：伊
    因遭解雇，適逢表妹結婚，心情較差貪杯飲酒後，而於民國
    （下同）96年5 月12日23時4 分許在回家途中，攜帶普通小
    型車駕照而駕駛車號XIR-075 重型機車，行經高雄縣仁武鄉
    ○○路與仁林路口時，遭警攔檢實施酒測，經警掣單舉發「
    酒後騎車酒測值為每公升1.19毫客」之違規，因未自動到案
    執行，經原處分機關以其「汽車駕駛人有酒精濃度超過標準
    （每公升0.55毫克以上）」之違規，依道路交通管理處罰條
    例第35條第1 項第1 款規定，裁處罰鍰新台幣（下同）4 萬
    5 千元併吊扣汽車駕照12個月，施以道安講習之處分在案。
    伊就此違規不爭執，惟伊公共危險案件，業經檢察官為緩起
    訴處分確定，已遵守緩起訴處分附帶條件繳納3 萬元處分金
    完畢。原處分仍再裁處罰鍰4 萬5000元併吊扣駕駛執照12個
    月處分，有違一事不二罰原則，且伊有小孩要扶養，駕照為
    工作所賴，請撤銷裁處上開罰鍰併吊扣（普通小型車）駕駛
    執照12個月之處分等語（就道安講習部分未聲明異議）。
二、按汽車駕駛人，駕駛汽車經測試檢定，酒精濃度超過規定標
    準者，處新台幣1 萬5 千元以上6 萬元以下罰鍰，並當場移
    置保管其車輛及吊扣其駕駛執照1 年，道路交通管理處罰條
    例第35條第1 項第1 款前段定有明文。而所謂酒精濃度超過
    規定之標準者，依道路交通安全規則第114 條第2 款之規定
    ，係指汽車駕駛人飲用酒類或其他類似物後其吐氣所含酒精
    濃度超過每公升0.25毫克或血液中酒精濃度超過0.05% 以上
    者。又汽車駕駛人，因違反本條例及道路交通安全規則之規
    定，受「吊銷」駕駛執照處分時，「吊銷」其持有各級車類
    之駕駛執照，道路交通管理處罰條例第68條定有明文。此規
    定係於94年12月14日修正公布，並於95年3 月1 日施行，而
    修正前同條例第68條則係規定「汽車駕駛人，因違反本條例
    及道路交通安全規則之規定，受「吊扣或吊銷」駕駛執照處
    分時，「吊扣或吊銷」其持有各級車類之駕駛執照」，觀其
    修法意旨，係以「原條文將違規駕駛人所持有之各級車類駕
    駛執照一併吊扣或吊銷，失之過酷，影響人民工作及生活甚
    鉅」為由，而刪除吊扣駕駛人駕駛執照時，應吊扣駕駛人持
    有各級車類駕駛執照之規定。則依現行同條例規定已無得「
    吊扣」駕駛人持有他級駕駛執照之依據存在。是於吊扣駕駛
    人駕駛執照處分時，僅得「吊扣」其違規時所駕駛該級車類
    駕駛執照，以限制其繼續駕駛該級車類行駛之權利；若無該
    級車類之駕駛執照，即無從執行吊扣駕駛執照之處分，而僅
    係應否依同條例第22條第1 項規定處罰駕駛人之問題。
三、次按依94年2 月5 日公布，95年2 月5 日施行之行政罰法第
    26條規定：「一行為同時觸犯刑事法律及違反行政法上義務
    規定者，依刑事法律處罰之。但其行為應處以其他種類行政
    罰或得沒入之物而未經法院宣告沒收者，亦得裁處之。前項
    行為如經不起訴處分或為無罪、免訴、不受理、不付審理之
    裁判確定者，得依違反行政法上之義務規定裁處之」；且同
    法第1 條規定：「違反行政法上義務而受罰鍰、沒入或其他
    種類行政罰之處罰時，適用本法。但其他法律有特別規定者
    ，從其規定」，而道路交通管理處罰條例第35條第1 項第1
    款規定，係對行為人違反行政法上義務規定之行政罰，且同
    條例關於一行為同時觸犯刑事法律及違反行政法上義務規定
    者，並無特別規定，是汽車駕駛人一有酒後駕駛汽車行為，
    經測試檢定酒精濃度超過規定標準，而同時涉有刑法第185
    條之3 公共危險罪嫌時，道路交通管理處罰機關除有行政罰
    法第26條第1 項但書之情形，得裁處其他種類行政罰（例如
    當場移置保管車輛、吊扣所駕駛該級車輛駕駛執照、施以道
    安講習等）外，關於罰鍰部分，即應依行政罰法第26條及道
    路交通管理處罰條例第10條規定移送地方法院檢察署處理，
    不得依道路交通管理處罰條例第35條第1 項第1 款規定，逕
    行裁處行為人罰鍰之行政罰。又觸犯刑事法律之犯罪行為，
    除由檢察官起訴並經法院有罪科刑、無罪、免訴、不受理、
    不付審理之裁判外，如檢察官認該行為所涉為死刑、無期徒
    刑或最輕本刑3 年以上有期徒刑以外之罪，於參酌刑法第57
    條所列事項及公共利益之維護，認以緩起訴為適當者，得定
    1 年以上3 年以下之緩起訴期間為緩起訴處分，並同時命被
    告為一定之金錢給付，因該金錢給付係附隨於緩起訴處分之
    負擔，性質上雖非刑罰，惟就被告而言，不無被強制剝奪財
    產權之性質，仍屬其因犯罪所付出之代價，於刑事訴訟程序
    中由檢察官命被告支付一定金額，乃剝奪其財產權之處罰，
    並非檢察官所為普通「不起訴處分」，雖無須經法院判決而
    與罰金刑有異，惟仍應認係因被告犯罪，而屬行政罰法第26
    條所定「依刑事法律處罰之」所為之刑事處罰。
四、再按：前項汽車駕駛人，經裁判確定處以罰金低於本條例第
    92條第3 項所訂最低罰鍰基準規定者，應依本條例裁決繳納
    不足最低罰鍰之部分，道路交通管理處罰條例第35條於94年
    12月28日修正公布增訂第8 項定有明文。而依同條例第92條
    第3 項授權訂定之違反道路交通管理事件統一裁罰基準表，
    其中就酒精濃度超過規定標準之裁罰，「駕駛人其吐氣所含
    酒精濃度超過每公升0.55毫克以上者」，機器腳踏車（機車
    ）最低裁罰標準為新台幣4 萬5000元，亦有明定。本件原處
    分如為吊扣重型機車駕照、施以道安講習等部分與罰鍰部分
    ，係屬不同種類處分，依行政罰法第24條第2 項前段，固得
    併為處罰，而其對異議人所處交通行政罰鍰，與刑事緩起訴
    處分附條件諭知繳納處分金，均屬剝奪財產權之處罰，自不
    得重複處罰。是原處分機關如認為該刑事緩起訴處分金係屬
    較輕之處罰，低於上開條例第92條第3 項所訂最低罰鍰基準
    者，就不足最低罰鍰基準規定之部分須予處罰，始足以達成
    行政目的，仍非不得於緩起訴處分確定後，衡酌合目的性、
    比例原則而為裁處。又汽車駕駛人取得高一級車類之駕駛資
    格者，應換發駕駛執照，並准其駕駛較低級車類之車輛，已
    領有小型車駕駛執照者，得駕駛小型車、輕型機器腳踏車。
    道路交通安全規則第61條第1 項第4 款定有明文。依此，異
    議人因領有較高級之小型車駕駛執照，得直接駕駛輕型機車
    車輛，或其持領小型車駕照違規駕駛重型機車，固然致使異
    議人酒醉駕駛之違規實際上並無輕型、重型機車駕照可供吊
    扣。惟如逕予吊扣小型車駕照，其行政行為採取之方法所造
    成之損害，與欲達成目的之利益顯失均衡，仍有違行政程序
    法第7 條第3 款、行政罰法第18條之立法及修法精神。
五、經查：本件異議人因酒後駕駛重型機車經實施酒測，呼氣後
    酒精濃度高達每公升1.19毫克，違反道路交通管理處罰條例
    第35條第1 項第1 款規定，遭員警掣單舉發，經原處分機關
    裁處，此有舉發單、酒精濃度測試紙各1 份在卷足參。再異
    議人公共危險案件，經高雄地檢署以96年度偵字第15173 號
    為附條件緩起訴處分後，異議人業向高雄市觀護志工協進會
    支付緩起訴處分金3 萬元在案，有緩起訴處分書、台灣高等
    法院高雄分院檢察署96年度上職議字第2742號處分書、異議
    人前案紀錄表、兆豐商銀國內匯款申請書各1 份在卷足參。
    而該刑事緩起訴處分所附條件之內容，雖非刑法之刑罰種類
    ，然屬刑事訴訟法所定相當於「經裁判確定」之罰金處罰，
    且對被告名譽、心理產生相當制約，並影響被告財產上權利
    ，實質該當於行政罰法第26條第1 項「依刑事法律」之處罰
    。是原處分機關若認仍有對異議人施以交通秩序罰即罰鍰之
    必要，僅得於逾上開緩起訴處分附條件處分金部分（1 萬5
    千元）而為裁罰，其就異議人同一違規事件緩起訴處分金範
    圍內（3 萬元）仍予裁罰，實與上開行政罰法第26條、道路
    交通管理處罰條例第35條第8 項意旨不符，即難謂為適法之
    處分。又異議人有「持小型車駕駛執照駕駛重型機車」違規
    ，原處分機關固得依道路交通管理處罰條例第22條第1 項第
    4 款規定裁罰，然其未此為之，乃裁處併吊扣異議人現有普
    通小型車駕駛執照，此舉造成限制異議人駕駛其普通小型車
    之結果，同時對其工作及生活影響甚大，危及其就業謀生問
    題，所造成之損害已與欲達成目的之利益顯失均衡，益見其
    就此部分裁處之違法，自有未恰。原處分機關所引交通部89
    年8 月30日、94年9 月15日、95年5 月3 日等函釋意旨，與
    上開法律規定修正精神及說明意旨不符，自無從援用。
六、綜上所述，異議人確有汽車駕駛人酒精濃度超過標準之違規
    屬實，原處分裁處罰鍰4 萬5 千元併吊扣汽車駕駛執照12月
    ，其中罰鍰逾1 萬5 千元（即3 萬元）併吊扣小型車駕照部
    分，於法尚有未合，異議人就此部分聲明異議，為有理由，
    應予撤銷，並諭知異議人就此部分不罰。至原處分裁處異議
    人罰鍰1 萬5 千元部分，於法有據，應予維持，其就該部分
    異議，為無理由，自應駁回（道安講習仍按原處分執行）。
七、依道路交通管理處罰條例第87條第2 項、道路交通案件處理
    辦法第19條、第20條前段，裁定如主文。
中    華    民    國    98    年    1     月    14    日
                    交通法庭    法  官  李昆南
以上正本證明與原本無異。
如不服本裁定應於送達後5日內向本院提出抗告狀。
中    華    民    國    98    年    1     月    14    日
                                書記官  黃美玲


司法院資訊處製作；財團法人民間司法改革基金會備份。
